【裁判字號】    93,上易,840
【裁判日期】    950704
【裁判案由】    返還價金
【裁判全文】
臺灣高等法院民事判決                 93年度上易字第840號
上  訴  人  展望建設股份有限公司
法定代理人  乙○○
訴訟代理人  黃啟倫律師
附帶上訴人  甲○○
訴訟代理人  謝易達律師
複  代理人  丙○○
上列當事人間返還價金事件，展望建設股份有限公司對於中華民
國93年7月5日台灣台北地方法院92年度訴字第917號第一審判決
提起上訴，甲○○提起附帶上訴，經本院於95年7月4日言詞辯論
終結，茲判決如下：
    主  文
原判決所命展望建設股份有限公司應為給付超過新台幣肆拾萬貳
元及自民國九十二年三月四日起至清償日止，按週年利率百分之
五計算之利息，暨該部分假執行之宣告並命展望建設股份有限公
司負擔訴訟費用之裁判均廢棄。
上開廢棄部分，除新台幣伍拾貳萬元自民國九十一年十月十二日
起至九十二年三月三日止按週年利率百分之五計算之利息外，甲
○○在第一審之訴及假執行之聲請駁回。
其餘上訴駁回。
附帶上訴駁回。
關於上訴部分，第一、二審訴訟費用，由展望建設股份有限公司
負擔四分之一，餘由甲○○負擔；關於附帶上訴部分，其第二審
訴訟費用由甲○○負擔。
    事  實
甲、展望建設股份有限公司（以下稱展望公司）方面：
一、聲明：
  (一)上訴聲明：
  1.原判決不利展望公司部分廢棄。
  2.上廢棄部分，甲○○在原審之訴及假執行之聲請均駁回。
  (二)答辯聲明：附帶上訴駁回。
二、陳述：除與原判決記載相同者，茲予引用外，補稱略以：
  (一)兩造於民國91年10月6日訂立買賣契約（以下稱系爭買賣契
    約），由甲○○以新台幣（以下同）439萬元，向與展望公
    司購買坐落台北市○○街48號之新第來亨NO.58，A棟第6樓
    房屋A戶之預售屋（下稱系爭房屋）及其地基之土地應有部
    分，兩造已就買賣標的物及價金達成合意，縱展望公司就買
    賣契約書未予甲○○合理之審閱期間，依消費者保護法施行
    細則第11條第2項之規定，僅該定型化契約條款不構成契約
    之內容，而非原已成立之買賣契約無效。況系爭買賣契約書
    之前言及第24條之約定，業經展望公司之銷售人員促請甲○
    ○特別注意，經甲○○確認無誤後簽名，足證系爭契約條款
    已經雙方達成合意，展望公司不得否認其效力。
  (二)甲○○所提壹週刊之報導，不但與事實不符，且屬傳聞證據
    ，不得據為認定展望公司有欺罔行為之證據。又行政院公平
    交易委員會公處字第092147號處分書雖認定展望公司未予消
    費者相當期間審閱契約，惟上開處分之事實與本件無關，且
    處分書之認事用法諸多違誤，展望公司已依法提起行政訴訟
    ，不得據該處分書認定展望公司有欺罔行為。
  (三)展望公司及其關係企業近年銷售房屋不下千戶，其中難免因
    誤會而產生訴訟，惟上開訴訟除展望公司無法舉證之部分外
    ，承審法院大部分均為展望公司有利之判決，因此甲○○不
    得以展望公司有與他人涉訟之情事，即謂展望公司有故意侵
    害消費者權利之行為。
  (四)展望公司從未於廣告中表示出售之房屋可合法施作夾層或隔
    層，且於民國88、89年後，更於契約書及廣告中載明夾層或
    隔層之二次施工，有遭主管機關拆除及處罰之危險與可能，
    亦證上訴人並無欺罔消費者之行為。
  (五)消費者保護法第7條及第51條之規定係侵權行為之特別規定
    ，上開條文所稱損害，不及於因商品自身瑕疵等所受經濟上
    損失；商品本身因缺陷而不堪使用、毀損或滅失致買受人受
    有損害，如價值減少、支出修繕費用、不能營業或須對第三
    人負損害賠償責任，即所謂純粹經濟上損失，尚不構成對商
    品所有權之損害。又消費保護法第51條所稱依法所提之訴訟
    ，係指依同法第7條第3項、第8條、第9條所提之訴訟，甲○
    ○既未證明其於商品本身外，尚受有何損害；亦未依同法之
    規定提起訴訟而為請求，自不得逕依消費者保護法第51條之
    規定請求懲罰性違約金。
  (六)甲○○所提出之系爭房屋建築執照傳真，不能證明為展望公
    司所提供，展望公司並無故意隱匿系爭房屋不得加蓋夾層之
    行為。
三、證據：除援用原審提出者外，補提臺灣臺北地方法院92年度
    訴字第282號、93年度訴字第3030號及94年度訴字第300 號
    民事判決、同院92年度北簡字第3858號及93年度北消簡字第
    3號宣示判決筆錄、臺灣高等法院91年度上易字第1205號刑
    事判決與建物登謄本為證。
乙、甲○○方面：
一、聲明：
  (一)答辯聲明：上訴駁回。
  (二)附帶上訴聲明：
  1.原判決不利甲○○部分廢棄。
  2.展望公司應再給付甲○○新台幣（下同）104萬元及自92 年
    4月21日追加狀繕本送達翌日起至清償日止，依週年利率百
    分之五計算之利息。
  3.願供擔保，請宣告假執行。
二、陳述：除與原判決記載相同者，茲予引用外，補稱略以：
  (一)兩造對於系爭買賣契約之標的、價金及付款方式等必要之點
    ，意思表示已一致，系爭買賣契約應已成立。展望公司雖違
    反契約審閱期之規定，惟其效果並非導致契約無效，僅係契
    約第2、4、5條之約定不構成契約之部分而已。因此展望公
    司仍應依契約之約定，負加倍返還定金之責。
  (二)消費者護法第51條之規定並未限於消費團體始得請求，甲○
    ○得依該條之規定，請求展望公司賠償定金一倍之懲罰性賠
    償金。
  (三)展望公司曾告知依建築法之規定隔層無需申請主管機關審查
    ，且提供予甲○○之台北市政府工務局建執照附表，竟將該
    附表後半段之注意事項第19項「建築物樓層內任意加設夾層
    係屬違建，不因使用材質視為室內裝修，除應無條件拆除，
    並需負擔拆除費用」等文字予以隱匿，其銷售人員吳靜瑜於
    傢俱配置參考圖上註記隔層，足認兩造約定之內容為系爭房
    屋可合法設計為二層空間使用。
  (四)展望公司負責人設立七家公司，經營模式相同，均涉夾層設
    計廣告不實及違反契約審閱期詐騙消費者，迭經行政院公平
    交易委員會處罰在案，且展望公司及其關係企業與其他消費
    者間因此所生之訴訟亦層出不窮，足證展望公司有故意致甲
    ○○損害之行為，自應給付懲罰性違約金。
  (五)若展望公司解除契約有理由而將甲○○支付之定金均充為違
    約金，其違約金亦屬過高，請求予以核減。
三、證據：除援用原審所提出者外，補提壹週刊雜誌、行政院公
    平交易委員會處分內容、網路新聞報導、建造執照及付款單
    為證。
    理  由
一、甲○○主張：甲○○購買系爭房屋，係受展望公司之銷售人
    員吳靜瑜巧言所惑，誤以為系爭房屋可合法興建夾層，可使
    用合法面積達21. 37坪，又因展望公司未依消費者保護法第
    11條之1等法律規定，將系爭買賣契約書交甲○○攜回審閱
    ，致甲○○於資訊不平等之狀況下，與展望公司間訂立系爭
    買賣契約，並當場刷卡交付展望公司定金52萬元，是甲○○
    得主張系爭買賣契約第2、4、5條，因展望公司未予甲○○
    審閱期間而不構成契約之內容，且系爭買賣契約第24條免除
    展望公司之責任亦違反民法第71條規定為無效。再，展望公
    司於廣告中明示「一坪價格，可使用二倍超值坪數」「買一
    層可設計二層坪數使用的創意空間」等語，且於交付甲○○
    之傢俱配置參考圖上亦標明「上層」及「下層」之字樣，展
    望公司給付義務自不得低於其廣告之內容，然系爭建物並不
    能合法施作夾層，是展望公司應負物之瑕疵擔保責任，甲○
    ○得依同法第259條及第249條第3款之規定解除契約，並請
    求展望公司加倍返還定金。另展望公司以不實廣告詐欺甲○
    ○而簽立系爭買賣契約，甲○○得撤銷其意思表示，並依同
    法第114條第2項準用第113條及第179條規定，請求展望公司
    回復原狀及負不當得利之損害賠償責任，並依消費者保護法
    第51條之規定，請求展望公司賠償定金一倍之懲罰性違約金
    。又縱認為甲○○之解除契約不合法，展望公司之解除契約
    為有效，展望公司將甲○○所支付之上開定金52萬元充作違
    約金而全部沒收，其違約金亦屬過高，應予核減等語。求為
    命展望公司給付156萬元及其中52萬元自起訴狀繕本送達翌
    日起，其餘104萬元自追加起訴狀繕本送達翌日起，均至清
    償日止，依週年利率百分之五計算之利息之判決（原審判命
    展望公司給付甲○○52萬元及自甲○○催告展望給付公司返
    還定金之時起之法定利息，駁回甲○○其餘請求。兩造就其
    敗訴部分，分別提起上訴、附帶上訴）。
二、展望公司則以：兩造簽訂買賣契約之過程完全合法，消費者
    保護法施行細則第11條第1項、第2項之規定，已超越母法之
    授權範圍。至契約審閱權，為企業經營者應給予消費者審閱
    契約之機會，非謂消費者須於主管機關所定之審閱期間經過
    後，始得簽訂契約，本件房屋、土地買賣契約書前言及第24
    條第5款均已載明契約書於簽定前經買方已攜回審閱5天以上
    ，且由甲○○簽名承認，契約條款之內容經雙方詳細閱讀，
    充分討論後，合意訂定，任何人均可輕易看見並瞭解其意義
    ，是展望公司自已提供契約給甲○○審閱。況展望公司就系
    爭建物之銷售廣告，業經行政院公平交易委員會確認尚無就
    夾層設計有虛偽不實或引人錯誤之表示，且展望公司對於本
    件買賣標的房屋之面積，均詳細載明於契約第2條、第5條，
    契約附圖一之房屋平面圖更已載明房屋及其相關之陽台、機
    房、露台之位置，同時銷售人員於簽約前一日亦已清楚告知
    甲○○系爭房屋之狀況，並未表示系爭房屋得合法施作夾層
    ，是展望公司並無施用不實廣告及以誇張灌水等詐術，使甲
    ○○陷於錯誤。展望公司既無不實廣告之情事，且甲○○對
    系爭房屋已明知其性質，甲○○自不得依瑕疵擔保之規定，
    解除系爭買賣契約而依民法第249條之規定請求加倍返還價
    金，亦不得依消費者保護法第51條之規定，請求展望公司賠
    償損害額一倍之懲罰性違約金等語，資為抗辯。
三、兩造達成爭點協議事項：
  (一)兩造於91年10月6日，簽訂系爭買賣契約。
  (二)展望公司就系爭房屋所為廣告內容載明「一坪價格，可使用
    二倍超值坪效」、「買一層可設計二層坪效使用的創意空間
    」，另在傢俱配置參考圖上標明「上層」「下層」。
  (三)甲○○於91年10月11日以存證信函通知展望公司，表示系爭
    買賣契約未予甲○○期間審閱，室內坪數與實際解說坪數不
    符等，要求依法解除契約。同年月15日再以存證信函向展望
    公司表示，未收到繳預約定金之收據，同時重申前函業已提
    出解約退款之聲請。同年11月6日再以存證信函通知展望公
    司表示前發二件存證信函表示業已解除契約，並請展望公司
    5日內歸還52萬元。同年11月28日，甲○○再以存證信函通
    知展望公司，並副知消費者文教基金會，略以，展望公司未
    予甲○○30 日審約期，以不實銷售手法誤導、強迫甲○○
    接受總坪數為9.02坪，但主建物僅只有1.95坪，其餘是陽台
    及露台擴建的大違建，並主張得依民法第88條、第92條等規
    定，及前三次存證信函等，撤銷買賣契約，同時請求甲○○
    於文到5日內返還52萬元。
  (四)系爭買賣契約第2條約定：「本房屋面積29.85平方公尺（
    9.02坪），包括主建物面積共計6.47平方公尺，附屬建物
    11.61平方公尺，共用部分面積11.77平方公尺。」換算為坪
    數則為主建物約1.95坪、附屬建物（陽台）3.51坪、公共設
    施3.56坪（機房1.44坪；公設2.12坪）。其中共有部分機房
    及露台，依甲○○簽署之地下層、屋頂及法定空地分管協議
    書所載，約定由甲○○專用。同時甲○○簽署之訂購單上亦
    載明本件訂購戶別面積約9.02坪。
  (五)甲○○於有關系爭房屋系爭買賣契約第24條之末，買方簽名
    欄內，簽署姓名及蓋章。
四、就甲○○得否撤銷系爭買賣契約言，甲○○雖主張其受詐欺
    、陷於錯誤而簽訂系爭買賣契約，其已依法撤銷等語，然為
    展望公司否認，展望公司辯稱廣告乃建議性質，系爭買賣契
    約經甲○○詳閱後簽訂，其未詐欺，甲○○亦未陷於錯誤等
    語。查甲○○主張其訂立系爭買賣契約係出於錯誤，無非以
    列入系爭房屋面積之陽台、露台、機房等均不能合法作為室
    內使用，且系爭房屋亦不得合法加蓋夾層，但展望公司卻於
    廣告中明示「一坪價格，可使用二倍超值坪數」「買一層可
    設計二層坪數使用的創意空間」等語，於交付甲○○之傢俱
    配置參考圖上亦標明「上層」及「下層」之字樣，又於甲○
    ○參觀樣品屋時稱系爭房屋得合法加蓋夾層，於交付系爭房
    屋之建築執照，故意隱匿系爭房屋不得加蓋夾層之記載為論
    據，並提出廣告、傢俱配置參考圖影本為證及聲請訊問證人
    呂如惠。然甲○○於91年10月5日偕同其友人即證人呂如惠
    等4、5人一起參觀系爭房屋工地及樣品屋，展望公司之銷售
    人員即證人吳靜瑜，向甲○○解說系爭房屋之設計，甲○○
    可實際使用之面積，甲○○並取得系爭買賣契約附件之系爭
    房屋之平面圖等事實，業據證人呂如惠、吳靜瑜於原審及甲
    ○○於本院審理時證述無訛（原審卷296、298頁、本院卷(三)
    24 頁）。次日，甲○○復偕友人前往該工地，經證人吳靜
    瑜解說系爭房屋家俱配置及加蓋夾層所需費用後，甲○○即
    於系爭買賣契約簽名蓋章之事實，亦為證人吳靜瑜、甲○○
    於原審及本院審理時證述明確（原審卷299頁、本院卷(三)24
    頁同上卷）。系爭房屋之平面圖既於簽立系爭買賣契約前一
    日，即由甲○○取得（甲○○主張係由證人吳靜瑜當場交付
    ，證人吳靜瑜則稱於甲○○回家後應甲○○要求傳真予甲○
    ○，但無論何者，均可證明甲○○於簽立系爭買賣契約前一
    日已取得該平面圖），甲○○自可了解系爭買賣契約標的物
    係包含機房、陽台及露台在內。因此，就其得否將該機房、
    陽台及露台變更為室內房間使用，亦有相當機會可進一步了
    解。且扣除機房、陽台及露台後，其面積甚小，可由該平面
    圖一望而知，若不將該機房、陽台及露台充作室內空間，系
    爭房屋即難供正常使用，依常理，甲○○於取得該平面圖後
    ，仍於次日前往簽立系爭買賣契約，應認為已就上開問題充
    分考慮。甲○○為教師，為其所自承，以其知識水準，對該
    機房、陽台、露台二次施工充作室內使用，乃違建，有被拆
    除、處罰之危險，不可謂為不知，而「上層」之施作絕大部
    分在上開違建施作之中，當然亦屬違建，有被拆除、處罰之
    危險，乃當然之理，甲○○謂為不知，自難採信，足認甲○
    ○就系爭建物不得合法加蓋夾層等事實，應已了解，難再依
    據簽約前之廣告文件或配置圖，認其簽立系爭買賣契約係出
    於錯誤。證人呂如惠雖證稱證人吳靜瑜有表示可以合法加蓋
    夾層云云，但為證人吳靜瑜所否認。查證人吳靜瑜業將平面
    圖交付甲○○，如前述，且系爭買賣契約係以定型化條款方
    式，於第24條第2款記載加蓋夾層可能有被拆除之危險，並
    有系爭買賣契約可據。則甲○○於探問如何二次施工或簽訂
    系爭買賣契約時，極易知悉系爭房屋不得加蓋夾層之規定，
    證人吳靜瑜若表示可以合法加蓋夾層，甚易被發見而拆穿其
    不實說詞，常理上證人吳靜瑜應不致如此。因此，證人呂如
    惠所言尚不足採，應以證人吳靜瑜之否認之詞較為可信。甲
    ○○雖再以展望公司交其不全之建築執照，以隱匿系爭房屋
    不得加蓋夾層之事實，並提出該建築執照傳真一份為證，然
    展望公司否認該建築執照傳真為真正，甲○○並不能證明其
    真正，該傳真自不得據為訴訟上證據。何況甲○○應知二次
    施工為違建，有被拆除、處罰之危險，業如前述。此外，甲
    ○○復不能提出其他證據以證明其於簽立系爭買賣契約時陷
    於錯誤，則其以被詐欺或錯誤為由，主張撤銷其買賣之意思
    表示，均無可採，其進而主張依民法第114條、第113條、第
    179條規定，回復或返還所給付之定金，即無依據。
五、就系爭買賣契約之部分條款是否無效言，甲○○雖主張系爭
    買賣契約第24條免除展望公司低於廣告之責任，違反民法第
    71 條而無效，又系爭買賣契約違反審閱期間規定，甲○○
    主張第2、4、5條不構成契約內容等語。然甲○○所提出之
    系爭建物之廣告，並無提及系爭房屋得合法二次施工或加蓋
    夾層之內容，有該廣告影本可據，行政院公平交易委員會亦
    認為展望公司之廣告並無不實情形，有該委員會公處字第
    0921 54號處分書影本可參（原審卷259頁），難依此廣告認
    展望公司有為合法之二次施工或加蓋夾層之義務，是甲○○
    主張系爭買賣契約第24條為免除展望公司此義務之約定為無
    效，自不可採。又系爭買賣契約第2條約定房屋面積為9.02
    坪，第4條約定總價為132萬元（含土地307萬元合計439萬元
    ），此等內容，於甲○○簽立系爭買賣契約時，已由證人吳
    靜瑜當場向甲○○說明，並記載於傢俱配置參考圖上，有甲
    ○○所提出之傢俱配置參考圖可參（原審卷36頁），是系爭
    房屋之面積、房地總價，已經兩造另達成合意，縱使系爭買
    賣契約第2、3條因違背審閱期間而不構成契約內容，亦無影
    響於系爭買賣契約實質內容。至於系爭買賣契約第5條，係
    約定分期付款明細，而系爭房地之付款分配明細表（原審卷
    35頁），於簽立系爭買賣契約前一日甲○○參觀系爭工地起
    時，已經證人吳靜瑜交予甲○○帶回之事實，為甲○○所自
    承（本院卷(三)24頁），該付款分配明細表乃以手寫方式記載
    ，分別就土地、房屋各期應繳交之分期款予以註明，其上有
    經修改之字跡，並非以定型化條款方式事先印就，無上開審
    閱期間之適用。是甲○○以系爭買賣契約第2、4、5條之約
    定，因違反上開審閱期間之規定而不構成契約內容，展望公
    司應依民法第113條、第179條規定，回復或返還甲○○所給
    付之定金，即無依據。
六、就系爭買賣契約已否解除言，甲○○主張系爭房屋既不能合
    法二次施工及加蓋夾層，已欠缺通常效用，展望公司應負瑕
    疵擔保責任，其已於91年10月11 日、91年10月15日依民法
    第259條規定解除系爭買賣契約，又展望公司嗣將系爭房屋
    再出賣予他人，對甲○○言已陷於給付不能，其亦以93年12
    月17日之答辯(二)狀為解除契約之意思表示等語，展望公司則
    以因甲○○未依系爭買賣契約所約定期限繳交開工款，經其
    定期催告後仍不繳交，其已依法解除系爭買賣契約為辯。按
    買受人於契約成立時，知其物有瑕疵者，出賣人不負擔保之
    責，民法第355條第1項定有明文。甲○○於簽立系爭買賣契
    約時，已知悉系爭房屋包含上開機房、露台、陽台等部分，
    且不得合法為二次施工，將上開機房、露台、陽台等擴建為
    房間，亦不得於室內加蓋夾層等事實，已如前述，即令甲○
    ○主張系爭房屋中甲○○得合法充作房屋使用之面積僅1.95
    坪，欠缺通常效用為真，依上開規定，展望公司亦不負擔保
    之責，故甲○○不得以系爭房屋欠缺通常效用，應負瑕疵擔
    保責任而解除契約。又展望公司雖承認系爭房屋已於93年5
    月間再出賣予他人（本院卷(二)，2頁），然否認有給付不能
    之情形，辯稱其係與甲○○解除系爭買賣契約後，始再出賣
    等語。查買受人對於出賣人，有交付約定價金及受領標的物
    之義務；契約當事人之一方遲延給付者，他方當事人得定相
    當期限催告其履行，如於期限內不履行時，得解除其契約，
    同法第367條、第254條亦有明文。甲○○解除契約不合法，
    已如前述，是其給付價金之義務仍然存在，依系爭買賣契約
    付款明細表，甲○○應於開工時支付35萬元，有該分期明細
    表可據（原審卷35頁），甲○○於開工後，未依約支付，經
    展望公司於90年11月18日、90年11月25日以存證信函定期催
    告，仍未支付，展望公司乃於90年12月4日以存證信函及於
    原審審理時，於93年3月31日答辯(三)狀為解除契約之意思表
    示，有展望公司提出之存證信函三紙、答辯狀附於原審卷內
    可參（原審卷303頁以下），甲○○於致展望公司之存證信
    函中亦自承收到上開催告函（原審卷52），則依上開規定，
    系爭買賣契約已經展望公司解除而失其效力，則展望公司於
    解除後將系爭房屋將出賣他人，即無給付不能問題，故甲○
    ○主張因展望公司再將系爭房屋出賣，已屬給付不能，其得
    據此解除契約云云，亦非有據。又甲○○解除契約既不合法
    ，則其請求展望公司應返還價金及計付利息，不應准許。
七、就甲○○得否請求展望公司返還該定金及懲罰性賠償言，依
    民法第259 條第1項第1款、第2款規定：「契約解除時，當
    事人雙方回復原狀之義務，除法律另有規定或契約另有訂定
    外，依左列之規定：一  由他方所受領之給付物，應返還之
    。二  受領之給付為金錢者，應附加自受領時起之利息償還
    之。」系爭買賣契約既經展望公司解除，依上開規定，甲○
    ○自得依上開規定，請求展望公司返還其所付之定金（至於
    具體金額如後述）。至於甲○○雖又主張依同法第249條第3
    款規定，展望公司應加倍返還定金，且應依消費者保護法第
    51 條規定，給付定金一倍之懲罰性賠償金等語。查民法第
    249 條第3款係指契約不能履行之情形，展望公司就系爭建
    物所屬建案，已取得建築執照，並著手興建，並無客觀上不
    能履行系爭買賣契約之事實，故甲○○依上開規定，請求展
    望公司加倍返還定金，即非有據。又本件買賣，並無因展望
    公司之故意或過失致甲○○受損害之情形，則甲○○依消費
    者保護法第51條，請求展望公司賠償一倍之懲罰性損害賠償
    ，亦無理由。
八、就甲○○因展望公司解除契約而得請求返還之金額言，系爭
    買賣契約經展望公司解除後，甲○○得依民法第259條規定
    ，請求返還交付之定金，固如前述，然展望公司辯以甲○○
    給付遲延而解除系爭買賣契約，並依系爭買賣契約第19條規
    定，沒入甲○○所繳系爭定金全部，以充作違約金（原審卷
    307頁），甲○○則以違約金過高，請求核減。按約定之違
    約金額過高者，法院得減至相當之數額，民法第252條亦有
    明文。是否相當須依一般客觀事實、社會經濟狀況、當事人
    所受損害情形以為酌定標準（最高法院49年台上字第807號
    判例參照）。查系爭買賣契約第19條第2款固約定，買方違
    反契約時，賣方得沒收買方總價百分之二十之違約金，但該
    沒收金額超過已繳價款者，則以已繳價款為限。展望公司解
    除系爭買賣契約，於系爭房屋建築完成後再出售予他人，已
    如前述，本院雖命展望公司提出再出售之價金，俾判斷其因
    甲○○不履行所受之損害如何，然展望公司並未提出，僅稱
    展望公司所受之損害乃其再銷售之成本，成屋買賣之銷售成
    本，市場習慣為買一賣四等語。本院審酌系爭房屋為展望公
    司整批興建後自行銷售之房屋之一，其因再出賣所費成本，
    必遠較市場上委託他人銷售單一建物為低，因此，展望公司
    所得請求之違約金，應核減為10萬元始為相當（約相當於系
    爭房地總價439萬元之2.27%），扣除該10萬元所餘42萬元之
    定金，展望公司應返還甲○○。約解除時，當事人雙方回復
    原狀之義務，除法律另有規定或契約另有訂定外，受領之給
    付為金錢者，應附加自受領時起之利息償還之，民法第259
    條第1項第2款定有明文。展望公司係於91年10月6日受領上
    開定金，展望公司迄未返還，為展望公司所不爭，則甲○○
    請求展望公司返還42萬元及自起訴狀繕本通知展望公司之翌
    日即92年3月4日起至清償之日止，按年息百分之五計算之利
    息，即屬有據，逾此部分，甲○○之請求則無理由。
九、綜上所述，甲○○之請求，於本於契約解除之回復原狀請求
    權，請求展望公司給付42萬元及自起訴狀繕本送達之翌日即
    92 年3月4日起至清償之日止，按年息百分之五計算之利息
    ，為有理由，應予准許，逾此部分，其請求為無理由，應予
    駁回。原判決判命展望公司給付52萬元及自91年10月12日起
    計付利息，關於上開應准許部分，原審判命展望公司如數給
    付，自無不當，展望公司提起上訴，求予廢棄，為無理由，
    應駁回其上訴；上開不應准許部分，原審判命展望公司給付
    ，並訴外判決命給付自91年10月12日起至92年3月3日止計付
    利息，展望公司對之提起上訴，為有理由，應由本院將原判
    決此部分廢棄，改判為如主文第2項所示。又甲○○就駁回
    其請求部分附帶上訴，請求展望公司再給付104萬元之本息
    為無理由，應駁回其附帶上訴。
十、據上論結，本件展望公司之上訴為一部有理由，一部無理由
    ，甲○○之附帶上訴為無理由。依民事訴訟法第450條、第
    449條第1項、第79條但書，判決如主文。
中    華    民    國    95    年    7     月    4     日
                  民事第九庭審判長法  官    黃熙嫣
                                  法  官    李昆曄
                                  法  官    呂太郎
正本係照原本作成。
不得上訴。
中    華    民    國    95    年    7     月    6     日
                                  書記官    黃千鶴


司法院資訊處製作；財團法人民間司法改革基金會備份。
